【裁判字號】    92,判,80
【裁判日期】    920123
【裁判案由】    徵收補償
【裁判全文】
最  高  行  政  法  院  判  決                      九十二年度判字第八○號
    再 審原 告  乙○○
    再 審被 告  嘉義縣政府
    代  表  人  甲○○
右當事人間因徵收補償事件，再審原告不服本院中華民國九十年十二月十三日九十年
度判字第二三九○號判決提起再審之訴。本院判決如左︰
    主  文
再審之訴駁回。
再審訴訟費用由再審原告負擔。
    事  實
緣再審被告為辦理中山高速公路大林交流道至一六二線榮林陸橋段新建工程，徵收坐
落嘉義縣大林鎮○○段四四之一號等土地一二八筆，經報由臺灣省政府八八年一月十
一日八八府地二字第一二一八八七號函核准徵收。其中坐落嘉義縣大林鎮○○段三三
五之一號土地面積○．○一○四八四公頃係再審原告所共有，依據再審被告八十八年
三月二十九日八八府地權字第○三五四五三號函之徵收補償明細表所載，徵收面積為
一○四．八四平方公尺，地價補償費為新臺幣（下同）一百五十八萬八千八百五十元
，係以八十七年七月該筆公共設施保留地徵收當期之公告現值每平方公尺一○、八二
五元加四成計算。再審原告不服，提起一再訴願，均遭決定駁回，提起行政訴訟，亦
經本院九十年度判字第二三九○號判決予以駁回。再審原告主張原判決有現行行政訴
訟法第二百七十三條第一項第一款、第十三款、第十四款之再審事由，對之提起再審
之訴。茲摘兩造訴辯意旨如次：
再審原告起訴意旨略謂：一、查再審被告所依據之平均地權條例施行細則第六十三條
（第五款）規定，係指「查估土地現值時」編製土地現值、繪製地價區段圖之「估計
區段地價」，而區段地價並非公告現值。是再審被告以區段地價計算補償，於法顯屬
無據。至其補償不及市價三分之一，因其加成補償成數並非比照一般正常交易價格所
為之評定，依照土地徵收條例第三十條規定，其適用法規顯有錯誤。二、次查，區段
之劃分，依地價調查估計規則第二十一條規定，應將地價相近、地號相連、情況相同
或相近之土地劃為同一區段。惟查再審被告以再審原告所共有之三三五之一地號土地
（為一公共設施保留地）介於明華路（十五米）與祥和路（二十五米）之間，將面臨
明華路與祥和路十八公尺範圍內之土地劃為同一區區界線應以道路溝渠或
其他易於辨識之自然界線為準，並非將情況相同或相近之土地再細分為若干區段。又
查明華路係通往明華里之村里道路，路寬十五米，其將面臨明華路部分編為一三七區
段，地價為二二、○○○元。而祥和路係省道為南來北往之通衢大道，路寬既為二十
五米，編為一四五之一區段，地價為二一、六二五元，則面臨二十五米路寬之省道，
其地價反較路寬僅十五米之村里道路為低，顯有違常理。且將原合理劃分之地價區段
，又再細分為幾號之一區段，致相同之三三二地號土地，每平方公尺為二一、○○○
元，分割出被徵收之三三二之一地號土地，則提高為二一、六二五元。另相同之三三
三地號土地，每平方公尺為二一、○○○元，分割出被徵收之三三三之一地號土地，
則提高為二一、四八一元。又同屬三三六地號土地，每平方公尺為一六、一○○元，
分割出被徵收之三三六之一地號土地，則反降為一五、九二二元，致同一區段內同筆
土地，其地價均互不相同，此實因區段劃分於法不合所致。三、再審被告有鑑於此，
曾以八十八年四月三十日八八府第權字第五○四四七號函請主辦單位大林地政事務所
，就異議書所述地價區段劃分不合理乙節，妥為查處，惟未處理。又再審原告雖有誤
認同段四四地號土地之公告現值，但因本案地價區段之劃分不合理，亦未妥加處理，
致再審原告所有之三三五之一地號土地，與其情況相同、位置相連之三三六之一地號
土地（每平方公尺為一五、九二二元）及三三四地號土地（每平方公尺為一五、五二
一元），其地價相差約五、○○○元。四、為此求為廢棄原判決，並撤銷原處分及一
再訴願決定，另為適法之處分等語。
再審被告答辯意旨略謂：一、再審被告於辦理每年公告現值時，均依平均地權條例第
四十六條規定將估計之「區段地價」提請評議通過後，據以計算宗地單位地價，該地
價即為「公告現值」甚明，再審原告不察，任意指摘「區段地價並非公告現值」顯屬
誤會。查影響地價高低所考量的因素甚多，其中包括土地使用管制、交通運輸、自然
條件、土地改良、公共建設、特殊設施、工商活動、房屋建築現況、土地利用現況．
．．等影響因素，而「道路寬度」僅是影響地價區域因素分析所考量的項目之一。本
案祥和路為近年新開闢道路，當時土地開發利用情形較晚，車流量並不大，雖路寬二
十五米，但僅是市區○○○道路而非省道。而明華路是大林市區通往明華里（下埤頭
庄）及連接省道台一線之主要道路，雖路寬僅十五米，但無論土地開發情形、繁榮程
度、工商活動、房屋建築現況及土地利用現況．．．等條件均較祥和路為佳，地價較
高，應屬合理。二、次查再審被告指明由明華段三三二、三三三、三三六地號分割出
之三三二之一、三三三之一、三三六之一地號其分割後地價不相同乙節，乃係因分割
後之各筆土地之位置分屬不同地價區段或跨越兩個地價區段所致，換言之，分割後之
兩宗土地，其中面臨道路者地價較高，離道路較遠者地價較低，其地價分算後當然有
所不同。另再審原告指摘再審被告於八十八年四月三十日八八府地權字第五○四四七
號函知主辦單位之大林地政事務所，飭知「請就異議書所述地價區段劃分不合理乙節
，妥為查處」，但未處理一項，經查該案該所已詳加檢討地價區段劃分及地價分算作
業，尚無違誤，並於八十八年五月十三日以八十八年嘉林地三字第二二六八號函詳復
再審原告在案。又查再審原告仍執陳詞指摘「本案地價區段劃分於法不合，致使其所
有之三三五之一地號土地與其情況相同、位置相連之三三六之一、三三四地號土地地
價相差約五、○○○元云云」，惟查三三六之一、三三四地號兩筆土地之東側皆面臨
祥和路（跨越一般路線價區段），但三三五之一地號土地距祥和路尚有四○公尺之遠
（整筆屬於裡地區段），質言之，三筆土地雖位置相連，但情況不同（前者面臨道路
、後者則無），依法既不能劃分為同一地價區段，其地價亦難相提並論。三、綜上所
述，本案土地之地價區段劃分、地價分算及其適用之法令均無違誤，且提經本縣地價
評議委員會評議通過，應無不當。請駁回再審原告之訴等語。
    理  由
按行政訴訟法當事人對本院之判決提起再審之訴，必須具有行政訴訟法第二百七十三
條第一項、第二項所列情形之一者，始得為之。上開法條第一項第一款規定：「適用
法規顯有錯誤者」，係指原判決所適用之法規與該案應適用之現行法規相違背或與解
釋、判例有所牴觸而言。至於法律上見解之歧異，再審原告對之縱有爭執，要難謂為
適用法律顯有錯誤，而據為再審之理由。同條項第十三款所謂當事人發見未經斟酌之
重要證物者，係指該證物在前訴訟程序時業已存在，而為當事人所不知或不能使用，
今始知悉或得予利用者而言，且以如經斟酌可受較有利益之裁判者為限，始得據以提
起再審之訴。同條項第十四款所謂「原判決就足以影響於判決之重要證物漏未斟酌者
」，係指足以影響判決基礎之重要證物，雖在前訴訟程序業已提出，然未經原判決加
以斟酌者而言。本件再審被告為辦理中山高速公路大林交流道至一六二線榮林陸橋段
新建工程，徵收坐落嘉義縣大林鎮○○段四四之一號等土地一二八筆，經報由臺灣省
政府八八年一月十一日八八府地二字第一二一八八七號函核准徵收。其中坐落嘉義縣
大林鎮○○段三三五之一號土地面積○．○一○四八四公頃係再審原告所共有，依據
再審被告八十八年三月二十九日八八府地權字第○三五四五三號函之徵收補償費明細
表所載，徵收面積為一○四．八四平方公尺，地價補償費為一百五十八萬八千八百五
十元，係以八十七年七月該筆公共設施保留地徵收當期之公告現值每平方公尺一○、
八二五元加四成計算。再審原告不服，循序提起行政訴訟，主張其所有系爭土地係屬
工業區○○○○道路，而其毗鄰兩側及正面均為公共設施保留地，依照平均地權條例
施行細則第六十三條第一項第四款及都市計畫法第四十九條規定，系爭土地毗鄰之非
公共設施保留地其東側毗鄰為三三六地號，每平方公尺一六、一○○元，東北毗鄰之
非公共設施保留地為四四地號，每平方公尺一四、二二五元，平均計算結果，系爭土
地之地價補償應為每平方公尺一五、一六三元，再審被告計算系爭土地公告土地現值
顯然違背法令云云。原判決以：再審原告所有系爭被徵收土地為向右傾斜之五角梯形
，其左側下底及上、下兩腰均係毗鄰與系爭土地之相同之道路公共設施保留地，僅右
上方之上底毗鄰非公共設施保留地之同段第三三五號土地，並未與同段之第三三六地
號及第四四地號土地毗鄰，再審原告主張與該第三三六地號及第四四地號土地毗鄰，
應依該二地號土地平均地價補償，尚難採信，況該第四四地號土地之公告現值為每平
方公尺八、三○○元而非一四、二二五元。再審原告之主張，尤無足取。再審被告主
張係依平均地權條例施行細則第六十三條（第五款）規定，將系爭土地規劃屬於第一
四一─地價區段，其地價以毗鄰非保留地之區段地價第一三七地價區段每平方公尺二
二、○○○元，第一四─地價區段每平方公尺八、三○○元，第一四二地價區段每平
方公尺五、七○○元，第一四○地價區段每平方公尺七、三○○元，平均計算其補償
地價結果為每平方公尺為一○、八二五元再加四成計算予以補償，於法尚無不合，一
再訴願決定遞予維持，俱無違誤。遂認再審原告所訴均不足取。適用平均地權條例第
十條，同條例施行細則第六十三條、第七條及都市計畫法第四十九條之規定，駁回再
審原告前訴訟程序之訴。核原判決所適用之法規與本案應適用之現行法規並無違背；
與解釋判例亦無牴觸。茲再審原告仍執前詞，認本件地價因區段之劃分不合理，致其
所有本件土地之補償地價減少云云，係其一己見解之歧異，尚不得執為行政訴訟法第
二百七十三條第一項第一款之再審理由。又再審原告既未說明其如何發見於前訴訟程
序已存在未能提出，現始發見並能提出之證據，亦未指明究有何其在前訴訟程序已提
出，而原審漏未斟酌，足以影響於判決之重要證據。則其遽引同條項第十三、十四款
之規定提起再審之訴，亦屬無據。其本件再審之訴顯無理由，應予駁回。
據上論結，本件再審之訴為無理由，爰依行政訴訟法第二百七十八條第二項、第九十
八條第三項前段，判決如主文。
中    華    民    國    九十二      年      一        月    二十三      日
                    最 高 行 政 法 院  第 四 庭
                                審 判 長 法  官      廖  政  雄
                                         法  官      趙  永  康
                                         法  官      林  清  祥
                                         法  官      鍾  耀  光
                                         法  官      姜  仁  脩
右  正  本  證  明  與  原  本  無  異
                                         法院書記官  彭  秀  玲
中    華    民    國    九十二      年      一        月    二十四      日


司法院資訊處製作；財團法人民間司法改革基金會備份。
